臺灣高等法院刑事判決
109年度上訴字第3362號
上  訴  人  
即  被  告  王聖文



選任辯護人  何乃隆律師
上列上訴人即被告因違反槍砲彈藥刀械管制條例案件，不服臺灣
臺北地方法院109年度訴字第47號，中華民國109年8月11日第一
審判決（起訴案號：臺灣臺北地方檢察署108年度偵字第24143號
），提起上訴，本院判決如下：
    主  文
原判決撤銷。
王聖文無罪。
    理  由
一、公訴意旨略以：上訴人即被告王聖文（下稱被告）明知未經
    許可，不得持有可發射金屬或子彈具有殺傷力之各式槍砲及
    子彈，竟基於持有具有殺傷力之手槍及子彈之故意，於不詳
    時、日，以不詳方式取得具有殺傷力之改造手槍2支（槍枝
    管制編號：0000000000號、0000000000）、制式9×19mm子彈
    14顆、非制式9mm子彈50顆、彈匣2個等物而持有之，並藏放
    於其位於臺北市○○區○○路0段000號住處之頂樓。嗣於民國10
    8年8月27日下午2時35分許，廖女年在臺北市○○區○○路0段00
    0號住處頂樓欲進行防水工程而發現上開槍彈，經警循線調
    查而查知上情。因認被告涉嫌違反槍砲彈藥刀械管制條例第
    7條第4項之未經許可持有手槍罪及同條例第12條第4項之未
    經許可持有子彈罪嫌等語。
二、按犯罪事實應依證據認定之，無證據不得認定犯罪事實。不
    能證明被告犯罪，應諭知無罪之判決，刑事訴訟法第154條
    第2項、第301條第1項分別定有明文。次按事實之認定，應
    憑證據，如未能發現相當證據，或證據不足以證明，自不能
    以推測或擬制之方法，以為裁判基礎；認定不利於被告之事
    實，須依積極證據，苟積極證據不足為不利於被告事實之認
    定時，即應為有利於被告之認定，更不必有何有利之證據；
    認定犯罪事實所憑之證據，雖不以直接證據為限，間接證據
    亦包括在內；然而無論直接或間接證據，其為訴訟上之證明
    ，須於通常一般之人均不致有所懷疑，而得確信其為真實之
    程度者，始得據為有罪之認定，倘其證明尚未達到此一程度
    ，而有合理之懷疑存在，無從使事實審法院得有罪確信時，
    法院即應諭知被告無罪之判決（最高法院40年台上字第86號
    、76年台上字第4986號分別著有判例可資參照）。又按刑事
    訴訟法第161條規定：檢察官就被告犯罪事實，應負舉證責
    任，並指出證明之方法。因此，檢察官對於起訴之犯罪事實
    ，應負提出證據及說服之實質舉證責任。倘其所提出之證據
    ，不足為被告有罪之積極證明，或其指出證明之方法，無從
    說服法院以形成被告有罪之心證，基於無罪推定之原則，自
    應為被告無罪判決之諭知（最高法院92年度台上字第128號
    判例參照），於無罪推定原則下，被告對於檢察官所指出犯
    罪嫌疑之事實，並無義務證明其無罪，即所謂「不自證己罪
    原則」，而應由檢察官負提出證據及說服之責任，如檢察官
    無法舉證使達有罪判決之確信程度，以消弭法官對於被告是
    否犯罪所生之合理懷疑，自屬不能證明犯罪，即應諭知被告
    無罪。再按證據之取捨及證據證明力如何，均屬事實審法院
    得自由裁量、判斷之職權，苟其此項裁量、判斷，並不悖乎
    通常一般之人日常生活經驗之定則或論理法則，且於判決內
    論敘其何以作此判斷之心證理由者，即不得任意指摘其為違
    法（最高法院91年度台上字第2395號判決意旨參照）。
三、公訴意旨認被告涉犯上開未經許可持有手槍罪及同條例第12
    條第4項之未經許可持有子彈罪嫌，無非係以被告於警詢及
    偵查中之供述、證人廖女年、陳恩皜於警詢及偵查中之證述
    、內政部警政署刑事警察局（下稱刑事警察局）108年9月5
    日刑鑑字第1080086764號鑑定書、108年9月18日刑紋字第10
    80086113號鑑定書、扣案槍彈照片、扣押物品目錄表、現場
    照片及監視器錄影檔案翻拍照片等為其主要論據。
四、訊之被告固不否認廖女年於前開時間、地點，發現如附表編
    號1、2所示具有殺傷力之改造手槍共2支（含彈匣共3個）及
    如附表編號5、6所示之子彈等事實，惟堅詞否認有何未經許
    可持有可發射子彈具殺傷力之槍枝罪及子彈之犯行，辯稱：
    本案槍彈並不是伊放的等語。
五、經查：
  ㈠廖女年於108年8月27日下午2時35分許，在被告位在臺北市○○
    區○○路0段000號住處頂樓欲進行防水工程，發現如附表編號
    1、2所示具有殺傷力之改造手槍共2支（含彈匣共3個）及如
    附表編號5、6所示之子彈等事實，業據被告於原審及本院審
    理時均自白不諱（見原審卷第43至44頁；本院卷第頁），復
    經證人廖女年於警詢、偵查及原審審理時證述、證人即查獲
    時到場處理員警柯偉財於原審審理時證述明確（見他卷第31
    至32頁；偵卷第365至367頁；原審卷第258至263頁），並有
    扣案物照片、臺北市政府警察局文山第二分局證物交接清單
    等件在卷可稽（見偵卷第77、79至81、87至89、109至112、
    117至120頁）。又扣案如附表編號1、2所示槍枝及編號5、6
    所示子彈，經送刑事警察局以檢視法、性能檢驗法、試射法
    鑑定結果認為：⒈送鑑手槍1枝（槍枝管制編號0000000000，
    含彈匣1個），認係改造手槍，由仿半自動手槍製造之槍枝
    ，換裝土造金屬槍管而成，擊發功能正常，可供擊發適用子
    彈，認具殺傷力；⒉送鑑手槍1枝（槍枝管制編號0000000000
    ，含彈匣2個），認係改造手槍，由仿半自動手槍製造之槍
    枝，換裝土造金屬槍管而成，擊發功能正常，可供擊發適用
    子彈，認具殺傷力；⒊送鑑子彈64顆，鑑定情形如下：⑴14顆
    ，認均係口徑9×19mm制式子彈，採樣5顆試射，均可擊發，
    認具殺傷力。⑵50顆，認均係非制式子彈，由口徑9mm制式空
    包彈組合直徑約9.0mm金屬彈頭而成，採樣17顆試射，均可
    擊發，認具殺傷力，有刑事警察局108年9月5日刑鑑字第108
    0086764號鑑定書及109年3月5日刑鑑字第1090019794號函各
    1份附卷可稽（見偵卷第122至124頁；原審卷第121至124頁
    ），足認廖女年於前開時間、地點所發現如附表編號1、2所
    示之改造手槍共2支（含彈匣共3個）及如附表編號5、6所示
    之子彈，分別係槍砲彈藥刀械管制條例所定之可發射子彈具
    有殺傷力之改造槍枝及子彈無誤。
　㈡惟本件仍應審究被告是否確為持有如附表編號1、2所示之改
    造手槍及如附表編號5、6所示之子彈之人。茲說明如下：
　　⒈被告於108年8月2日凌晨3時許，曾左右手各提1袋黑色包包
      進入其住處，並將其中1袋內裝有木棍、鋁棒及開山刀等
      物之YSL西裝不織布袋放置在其住處頂樓之原審卷第177頁
      示意圖以箭頭標示「編號10所示之不織布袋放置位置」處
      乙節，業據被告於警詢、偵查及原審審理時自白不諱（見
      偵卷第24、258頁；原審卷第202至203頁），並有監視器
      錄影檔案翻拍照片等件在卷可查（見偵卷第75、103至104
      頁），固堪認定。惟被告否認其於前開時間所提之另1提
      袋即內裝有如附表編號1、2所示改造手槍及如附表編號5
      、6所示子彈之采盟免稅店不織布袋，並辯稱：監視器畫
      面中手提2袋東西的是伊本人，其中1袋裝有棍子和刀，另
      一袋是伊的衣服，伊把裝有棍子跟刀械的袋子放在前述頂
      樓木箱旁邊的地上，衣服則帶回伊家等語甚明（見偵卷第
      24頁），則扣案其內裝有如附表編號1、2所示改造手槍及
      如附表編號5、6所示子彈之采盟免稅店不織布袋是否確為
      被告所持有，自非無疑。
　　⒉復證人廖女年先於警詢時證稱：伊當時準備拿伊放置在廢
      棄家具上的油漆工具（用帆布蓋著）時，發現在廢棄家具
      旁地上，有1袋黑色的提袋，伊拉開後，發現裡面裝有很
      多棒球棍，伊覺得很奇怪，後來伊打開帆布，發現另1個
      黑色提袋，內有2個束口袋，並不是伊的東西，伊拿起放
      在一旁的棉布手套並戴起來，因為伊還是覺得那2袋很奇
      怪，就去觸摸那2袋，發現硬硬的，伊打開一點，看到裡
      面有1袋標有警察的字眼，伊就趕快去旁邊派出所報案等
      語（見偵卷第362頁）；又於偵查中證稱：當天伊走到廢
      棄家具處，就看到地上有1袋黑色不織布的袋子，不織布
      有拉鍊拉上，看不出裡面裝什麼，伊好奇把拉鍊拉開，看
      到很多棒球棍在袋子內，然後發現右邊又有1袋黑色袋子
      ，比不織布袋還要小的手提袋，手提袋沒有拉鍊，類似購
      物袋，伊把袋口撥開，摸到1個黃色類似絨布的袋子（按
      即黃色LV束口袋），摸起來是L形，伊就再翻一下袋子，
      看到1個透明的盒子上面寫警察專用的字眼，伊就拍照後
      直接到分局報案等語（見偵卷第366頁）；再於原審審理
      中證稱：伊那天要去塗防水膠，就在木箱右側的地板上發
      現那袋球棒，後來伊要去拿油漆桶及手套，就發現2個不
      是伊等的袋子放在伊的油漆桶旁邊，免稅店的袋子和黑色
      的塑膠袋子放在同一格子裡面，免稅店的袋子放在白色油
      漆桶裡面，黑色的塑膠袋子放在白色油漆桶的右邊，伊覺
      得很奇怪，就去摸了一下，伊認為那是槍的感覺，就趕快
      去報案，因為它套著黃色的袋子（按即黃色LV束口袋），
      伊沒有打開來看確認是不是槍，黃色的袋子是在黑色的塑
      膠袋子裡面等語綦詳（見原審卷第258至261頁）；再參酌
      臺北市政府警察局文山第二分局109年5月25日北市警文二
      分刑字第1093004304號函所附職務報告及扣案物照片所示
      （見原審卷第167至186頁），足認被告係將其所有、內裝
      有球棒、開山刀等物品之YSL西裝不織布袋放置在其住處
      頂樓木箱右側地面，而扣案其內裝有如附表編號1、2所示
      改造手槍及如附表編號5、6所示子彈之采盟免稅店不織布
      袋則係被放置在上開木箱上方內側油漆桶旁（即原審卷第
      177頁箭頭標示「編號9所示之采盟免稅店不織布袋放置位
      置」）無誤。是以，被告所有之YSL西裝不織布袋與其內
      裝有扣案如附表編號1、2所示改造手槍及如附表編號5、6
      所示子彈之采盟免稅店不織布袋之位置雖然相近，但並非
      係併排或緊鄰位置，則前開扣案之YSL西裝不織布袋與采
      盟免稅店不織布袋是否為同一人所持有，顯非無疑，本院
      自難僅因被告所有之YSL西裝不織布袋與采盟免稅店不織
      布袋之位置相近，遽認其內裝有扣案如附表編號1、2所示
      改造手槍及如附表編號5、6所示子彈之采盟免稅店不織布
      袋亦為被告所有，進而認被告即為扣案如附表編號1、2所
      示改造手槍及如附表編號5、6所示子彈之人。
　　⒊又前開采盟免稅店不織布袋內，除裝有扣案如附表編號1、
      2所示改造手槍及如附表編號5、6所示子彈之黃色LV束口
      袋1個外，另有黑色夾鏈袋1個，而員警將在該黑色夾鏈袋
      上所採得之指紋，經送刑事警察局以指紋特徵點比對法、
      指紋電腦比對法鑑定，認其上指紋與陳恩皜之指紋相符等
      情，有臺北市政府警察局文山第二分局證物交接清單、內
      政部警政署刑事警察局108年9月18日刑紋字第1080086113
      號鑑定書各1份在卷可佐（偵卷第79頁；原審卷第57至61
      頁）。而證人陳恩皜雖先於警詢時證稱：伊從來沒有去過
      被告的住家，臺北市○○區○○路0段000號4樓頂樓（5樓）廢
      棄家具旁發現的2只黑色提袋均不是伊所有，伊不知道該2
      只黑色提袋內裝何物，也沒有看到這2袋物品。因為在108
      年7月底至8月初左右的時候，伊帶小孩過去外面朋友的海
      產店吃飯，碰巧遇到被告跟他朋友也來餐廳用餐，當時被
      告從1個不明提袋中拿出1個黑色夾鏈袋，裡面裝有1把黑
      色的槍枝，伊不知道是真槍還是假槍，伊就好奇有把整個
      黑色夾鏈袋拿過來觀看，當時伊並沒有很仔細看該槍有無
      子彈，只是拿起槍枝大概看一下就放回去夾鏈袋內還給被
      告了，所以該黑色夾鏈袋上才會有伊的指紋等語（見偵卷
      第42至45頁）；復於偵查中證稱：108年7底、8月初，伊
      帶著小孩在新店一家海產店吃飯，遇到被告，被告身邊還
      有幾名朋友，伊看到他手上有提紙袋，很好奇，當時伊有
      喝酒，又想說伊等認識，就自己過去看一下隨手拿起來，
      伊有打開夾鏈袋看裡面，有看到一把槍，有觸碰到槍一下
      ，沒有把槍拿出袋子外，隨後就放回袋內，伊從來沒有去
      過被告住處頂樓等語明確（見偵卷第252頁）；又於原審
      審理時證稱：伊在地檢署時供稱伊有在新店一家海產店吃
      飯時，看到被告手上有提袋，很好奇看了一下，就隨手拿
      起來發現是槍，後來又放回袋子裡面去這件事，當天伊只
      有碰到裝槍枝的袋子，有打開夾鏈袋來看，是1把深色的
      槍，並沒有看到子彈，也沒有問被告槍要做什麼，伊跟被
      告不會經常見面等語（見原審卷第264、266、268至269頁
      ），則證人陳恩皜於警詢、偵查及原審審理時就其是否確
      有將所見之槍枝取出觀看部分供述，顯有前後矛盾及翻異
      前詞之情，且證人陳恩皜曾接觸之前開黑色夾鏈袋，與裝
      有扣案如附表編號1、2所示改造手槍及如附表編號5、6所
      示子彈之黃色LV束口袋，均一同裝在前開采盟免稅店不織
      布袋內，證人陳恩皜本身亦可能係持有扣案如附表編號1
      、2所示改造手槍及如附表編號5、6所示子彈之人，實屬
      利害關係之人，則其所述是否全然屬實，自非無疑。更何
      況，證人陳恩皜於警詢時亦證稱：伊不能確定當初伊看到
      的槍枝是否就是警方查扣的兩把槍枝其中之一等語（見偵
      卷第45頁）；復於偵查中證稱：伊發現是槍，但不清楚是
      真槍還是假槍，伊也沒有見過裝如附表編號1、2所示改造
      手槍及如附表編號5、6所示子彈之西裝不織布外袋等語（
      見偵卷第252頁）；又於原審審理時證稱：伊沒有把那把
      槍拿出袋子在手上把玩，伊看到的只有槍的一部分，不知
      道那是真槍還是假槍，也不清楚照片上的槍是不是伊在新
      店的海產店看到的那把槍等語（見原審卷第264、266至26
      8頁），則證人陳恩皜於海產店內所見之那把「槍」是否
      確具有殺傷力？是否為本件扣案如附表編號1、2所示改造
      手槍之一，均非無疑，本院實難憑證人陳恩皜前揭前後不
      一且有重大瑕疵之證述，遽為不利於被告之認定。
　　⒋再者，證人廖女年於偵查中證稱：樓下大門平常就損壞無
      法上鎖，通往頂樓也沒有另外裝設一道門，頂樓沒有住人
      ，是公共空間，就伊所知，何小姐比較常出入頂樓，210
      號4樓住戶會去曬衣服，208號住戶則會去澆花等語（見偵
      卷第365至367頁）；復於原審審理中證稱：210號樓下的
      門的鎖壞掉鬆動了，一推就打開了，樓上（按指通往頂樓
      ）並沒有門，樓上（按指頂樓）是公共的空間，有搭遮雨
      棚，頂樓的那些家具是伊姪子的，他本來跟別人承租房子
      ，後來捨不得丟掉，就放在那裡等語明確（見原審卷第25
      8至259頁），核與證人即被告鄰居賴嘉潭於本院審理時證
      稱：208號、210號是共用樓梯進入大門跟頂樓，從伊103
      年搬過去，伊住處1樓跟4樓到頂樓陽台都是沒有門禁的，
      這棟1樓有1個木門，木門有個鎖頭可以鎖，但是因為木門
      有點鬆動，所以出入1樓不用鑰匙開門，直接推開木門就
      可以，而4樓到頂樓陽台的門拆掉了，也是可以自由出入
      頂樓陽台，因為伊的樓上就是頂樓，伊通常1、2天會去頂
      樓陽台澆花、清潔垃圾堆積物1次，除了伊有種花外，樓
      下鄰居也有在頂樓種花，不管是樓上樓下鄰居都有在頂樓
      陽台堆放一些東西，伊也曾經在頂樓使用時，遇到過上來
      抽煙的人。另外206號、208號、210號的頂樓是連通的，
      只有矮牆隔著，從206號的樓梯上來的人，也是可以翻過
      矮牆到伊等這棟的頂樓陽台，因為伊等的門一推就可以開
      ，且平時、有時候是不會關門的，樓梯到頂樓是沒有任何
      管制，如果有不是伊等的住戶、陌生人要上去頂樓也是可
      以上去的等語相符（見本院卷第124、136至143頁）：再
      酌以被告住處1樓大門門鎖係處於損壞之狀態，而通往頂
      樓之樓梯口並無任何門扇等情，亦有現場照片等件附卷可
      查（見偵卷第155、159至161頁），則被告住處1樓大門之
      門鎖損壞，而通往頂樓之樓梯口並未設置任何門扇，堪認
      任何人均有可能直接進入並使用該頂樓陽台，再參酌該棟
      住戶平常亦有使用該頂樓陽台之情形，業如前述，則本案
      扣案如附表編號1、2所示改造手槍及如附表編號5、6所示
      子彈是否確係被告所持有？抑或同棟其他住戶所持有？甚
      或其他與該棟大樓有地緣關係之人所持有，均非無可能，
      本院自難僅憑被告曾於108年8月2日凌晨3時許，左右手各
      提1袋黑色包包進入其住處，而其所有之YSL西裝不織布袋
      與內裝有扣案如附表編號1、2所示改造手槍及如附表編號
      5、6所示子彈之采盟免稅店不織布袋位置相近，暨證人陳
      恩皜前後不一且有重大瑕疵之證述遽認被告為持有扣案如
      附表編號1、2所示改造手槍及如附表編號5、6所示子彈之
      人。
　　⒌至扣押物品目錄表、其他監視器錄影檔案翻拍照片及現場
      照片等，與本案被告是否持有扣案如附表編號1、2所示改
      造手槍及如附表編號5、6所示子彈無涉，自無從憑以認定
      被告持有扣案如附表編號1、2所示改造手槍及如附表編號
      5、6所示子彈而為不利於被告之認定，附此敘明。
  ㈢綜上所述，本件依檢察官所舉各項證據方法，尚不足使所指
    被告涉犯非法持有可發射子彈具有殺傷力改造手槍等罪嫌之
    事實達於通常一般人不致有所懷疑，而得確信為真實之程度
    ，無法使本院形成被告確有檢察官所指非法持有可發射子彈
    具有殺傷力改造手槍等犯行之有罪心證。此外，復查無其他
    積極證據足以證明被告涉有檢察官所指犯行，本件不能證明
    被告犯罪，依法自應為被告無罪之諭知。
六、原審未予詳查，遽對被告論罪處刑，尚有未洽。被告以前揭
    辯詞提起上訴，指摘原判決認定有罪不當，為有理由，應由
    本院將原判決予以撤銷，並為被告無罪之諭知。
據上論斷，應依刑事訴訟法第369條第1項前段、第364條、第301
 條第1項，判決如主文。
本案經檢察官蕭永昌提起公訴，檢察官楊淑芬到庭執行職務。
中　　華　　民　　國　　109 　年　　12　　月　　9 　　日
                  刑事第二十三庭審判長法  官  許永煌
                                      法  官  黃美文
                                      法  官  雷淑雯
以上正本證明與原本無異。
檢察官如不服本判決應於收受送達後20日內向本院提出上訴書狀
，並應敘述具體理由；其未敘述上訴理由者，應於上訴期間屆滿
後20日內向本院補提理由書（均須按他造當事人之人數附繕本）
「切勿逕送上級法院」。
                                      書記官  林立柏
中　　華　　民　　國　　109 　年　　12　　月　　15　　日
附表：
編號 物品名稱 數量 備             註 1 改造手槍 1支 槍枝管制編號0000000000，有可供換裝使用之彈匣1個 2 改造手槍 1支 槍枝管制編號0000000000，有可供換裝使用之彈匣2個 3 彈匣 1個 可供上開編號1槍枝換裝使用 4 彈匣 2個 可供上開編號2槍枝換裝使用 5 制式子彈 14顆 採樣5顆試射，現存扣案制式子彈共9顆 6 非制式子彈 50顆 採樣17顆試射，現存扣案非制式子彈共33顆